【裁判字號】    97,消債更,203
【裁判日期】    970718
【裁判案由】    聲請更生程序
【裁判全文】
臺灣高雄地方法院民事裁定           97年度消債更字第203號
聲  請  人  甲○○
上列當事人因消費者債務清理事件聲請更生，本院裁定如下：
    主  文
聲請駁回。
聲請費用由聲請人負擔。
    理  由
一、聲請意旨略以：聲請人因有不能清償債務情事，曾依「中華
    民國銀行公會會員辦理消費金融案件無擔保債務協商機制」
    （下稱債務協商機制）請求共同協商債務清償方案，並協商
    成立，每月應繳金額新臺幣（下同）12,140元，惟因協商時
    ，債權人就協商之債權全然未讓步，而所達成之協商條件僅
    對債權人有利，未能減低聲請人清償債務之沈重負擔，致在
    扣除必要生活費用後，已無法依協商條件清償。實可認客觀
    上確有不可歸責於債務人之事由。又其無擔保或無優先權之
    債務總額未逾1,200 萬元，復未經法院裁定開始清算程序或
    宣告破產，爰聲請更生等語。
二、首按聲請更生或清算不合程式或不備其他要件者，法院應以
    裁定駁回之，但其情形可以補正者，法院應定期間先命補正
    ，消費者債務清理條例第8 條亦有明文規定。又債務人經法
    院通知，拒絕提出關係文件或為財產變動狀況之報告，應駁
    回更生之聲請。消費者債務清理條例第46條第1 項第3 款亦
    定有明文。又更生程序係為保護有更生誠意之債務人而設，
    如不配合法院而為協力行為等，即足認其欠缺清理債務之誠
    意，且無聲請更生之真意，自無加以保護之必要，此為更生
    開始之障礙事由。
三、次按債務人與金融機構協商成立者，不得聲請更生或清算，
    但因不可歸責於己之事由，致履行顯有重大困難者，不在此
    限；本條例施行前，債務人依金融主管機關協調成立之中華
    民國銀行公會會員辦理消費金融案件無擔保債務協商機制與
    金融機構成立之協商，準用前項之規定，消費者債務清理條
    例第151 條第5 項、第6 項分別定有明文。衡諸債之關係，
    係以當事人間之信賴關係為基礎，為社會經濟組織之重要支
    柱，故當事人於以法律行為追求自己之利益之際，亦應顧及
    對方之利益，並考量債權債務在社會上之作用，本於誠實及
    信用之原則，行使債權及履行債務。是對於已陷入經濟上困
    境之消費者，若任其於惡性循環之債務窘境中自生自滅，將
    衍生嚴重之社會問題，難以維持安定之社會經濟秩序，故為
    兼顧債權人、債務人雙方之利益，對陷於經濟上困境之消費
    者，乃允其於消費者債務清理條例施行後，得選擇以重建型
    之更生程序或清算型之清算程序清理其債務，藉以妥適調整
    債務人與債權人及其他利害關係人間之權利義務關係，保障
    債權人獲得公平受償，並謀求消費者經濟生活之重建復甦機
    會。惟對於已與金融機構協商成立，或於本條例施行前，已
    依金融主管機關協調成立之中華民國銀行公會會員辦理消費
    金融案件無擔保債務協商機制與金融機構成立協商之債務人
    ，若非因不可歸責於己之事由，致履行顯有重大困難，僅係
    為圖謀減免債務，而不為債務之履行，自有違債權契約為誠
    信契約之本旨，故依消費者債務清理條例第151 條第6 項準
    用同條第5 項前段之規定，不得聲請更生或清算，始能避免
    肇致道德危險。經查：
  (一)聲請人於民國95年7 月5 日與銀行協商成立，當時積欠銀行
    之總債務為962,393 元，每月應繳金額12,140元，利率為9
    ％，此有協議書可證。
  (二)聲請人稱扣除必要生活費用後，已無法依協商條件清償云云
    。惟聲請人係自95年8月按月清償至96年9月止，計清償14期
    等情，此為聲請人自承在卷。是聲請人既能清償14期，卻於
    選擇於消費者債務清理條例制訂公布後，正式施行前突然毀
    諾，是否確實履行顯有重大困難？非無疑問，則聲請更生所
    最需要之「誠信」，已有可疑。
  (三)聲請人雖主張其於消費者債務清理條例施行前，依金融主管
    機關協調成立之中華民國銀行公會會員辦理消費金融案件無
    擔保債務協商機制與金融機構成立之協商，然因債務人每個
    月收入扣除每個月依協商條件應清償之金額，無法維持最低
    基本生活，其因不可歸責於己之事由，致履行顯有重大困難
    ，為此應許其聲請更生等語。惟查：聲請人96年及95年所得
    為440,614元及419,572元，平均每月約為35,841元（《440,
    614+419,572》÷24＝35,841元，元以下四捨五入）。參酌
    聲請人主張每月需支出之膳食費、水電費等生活基本費用10
    ,991 元 及扶養父親及子女每月共9,130 元，則聲請人每月
    實際家庭生活費用合計約20,121元（計算式：10,991+9,130
    ＝20,121），是依此計算，聲請人每月薪資所得扣除每月生
    活費用後之餘額，尚非不能履行聲請人依債務協商約定每月
    應償還之款項12,140元。此外，聲請人並未舉證其薪資於協
    商成立後，因不可預料之原因而減少，或其家庭生活費用於
    協商成立後，有不可預料之原因而增加，從而，聲請人主張
    其因不可歸責於己之事由，以致履行協商成立之還款協議，
    顯有重大困難一節，要難採信。是此，故難僅憑聲請人空言
    主張生活費不足開銷，而遽認聲請人因不可歸責於己之事由
    ，致其履行債務顯有重大困難。縱聲請人為了償還債務，必
    須經歷履行期間較不寬裕之經濟生活，然此乃聲請人於負擔
    債務時即得預見，是依誠實及信用之原則，聲請人於有履行
    可能性時，仍應誠實勤勉地履行債務，要難與金融機構成立
    協商後，又得率爾聲請依更生程序清理其債務。是聲請人平
    均月薪35,841元扣除協商成立後每月應繳金額12,140元，每
    月尚餘23,701元，足以支應聲請人之生活費用，堪認聲請人
    並無「履行顯有重大困難」之情事。
  (四)再者，債務人與金融機構協商成立者，除非因不可歸責於己
    之事由，致履行顯有重大困難，否則不得聲請更生或清算，
    消費者債務清理條例第151條第5項規定意旨甚明。是債務清
    償方案成立後，應由債務人按其條件履行，如於其後發生情
    事變更，在清償期間內之收入或收益不如預期，致該方案履
    行困難甚或履行不能，而有不可歸責於己之事由，始能聲請
    更生或清算。此項規定旨在避免債務人任意毀諾已成立之協
    商，濫用更生或清算之裁判上債務清理程序，蓋以債務清償
    方案係經當事人行使程序選擇權所為之債務清理契約，債務
    人應受該成立之協議所拘束。債務人既已與金融機構協商成
    立，如認該協商方案履行有其他不適當情形，自仍應再循協
    商途徑謀求解決。經查，聲請人前於95年7 月間與銀行債務
    協商成立時，與96年10月間毀諾、未依協議還款時，其間之
    收入並無任何重大變化。聲請人固然陳述協商條件之嚴苛，
    及該條件對聲請人之影響，但該協商條件既然係由聲請人與
    最大債權銀行雙方協議所達成，在客觀事實並未有顯著變動
    之下，上述情事核屬聲請人在協商時可得預見，據以評估可
    否履行協商條件之事實，與「不可歸責於己之事由致履行顯
    有重大困難」之要件不符。又聲請人既有固定收入之履行能
    力，縱有履行不便，亦得經由個別債權銀行協商程序以求適
    當履債。準此，堪認聲請人尚乏不可歸責於己致履行顯有重
    大困難之情形可言。
四、綜上，聲請人既未於期限內補正程式不備事項，復無不可歸
    責之事由，依原協商條件履行亦非顯有重大困難，應屬聲請
    更生之要件不備，且無從補正，依首揭條文之意旨，自應駁
    回其更生之聲請，爰裁定如主文。
中    華    民    國    97    年    7    月     18    日
                  民事第四庭    法  官  張茹棻
上為正本係照原本作成。
如不服本裁定，應於裁定送達後10日內，以書狀向本院提出抗告
，並繳納抗告費新臺幣1千元。
中    華    民    國    97    年    7     月    18    日
                                書記官  黃美秀


司法院資訊處製作；財團法人民間司法改革基金會備份。
